【裁判字號】    98,易緝,20
【裁判日期】    981030
【裁判案由】    背信
【裁判全文】
臺灣雲林地方法院刑事判決              98年度易緝字第20號
公  訴  人  臺灣雲林地方法院檢察署檢察官
被      告  乙○○
選任辯護人  蕭敦仁律師
上列被告因背信案件，經檢察官提起公訴（96年度偵緝字第136
號），被告於準備程序中就被訴事實為有罪之陳述，經告知簡式
審判程序意旨，並聽取當事人之意見後，本院合議庭裁定依簡式
審判程序審理，判決如下：
    主  文
乙○○犯業務侵占罪，處有期徒刑壹年，減為有期徒刑陸月，如
易科罰金，以銀元參佰元即新臺幣玖佰元折算壹日。
    事  實
一、乙○○原係址設臺中市○○街496 號7 樓之1 三森建設有限
    公司（下稱三森建設公司）負責人，於民國85年8 月9 日，
    以三森建設公司名義與王義勝、王義文、王義龍簽訂合建契
    約書，約定由王義勝、王義文、王義龍提供所屬坐落於雲林
    縣虎尾鎮○○段第184 之120 地號至第184 之130 地號土地
    ，供乙○○興建房屋，雙方各分配一定比例之合建房屋。嗣
    乙○○依約動工興建房屋後，因三森建設公司資金週轉困難
    ，乙○○遂邀甲○○投資入股三森建設公司，並於86年5 月
    19日登記擔任該公司之名義負責人，乙○○仍為該公司之實
    際負責人，就公司帳戶內資金出入提匯、管理等業務，為執
    行業務之人。嗣乙○○為支付三森建設公司興建上開工程所
    需之資金，由甲○○於86年8 月4 日，以三森建設公司名義
    向世華聯合商業銀行股份有限公司（已合併為國泰世華商業
    銀行股份有限公司，下稱國泰世華銀行) 借貸新臺幣（下同
    ）820 萬元，並由王義勝、甲○○、李駿郎擔任連帶保證人
    。詎乙○○於取得上開借款820 萬元後，除支付三森建設公
    司股東葉大榮、林享卿讓與股份之金額各100 萬元外，於87
    年8 月4 日以後之數月間某日，將其所管理之餘款620 萬元
    挪為己用，用以清償其先前向雲林縣某真實姓名、年籍不詳
    代書借款之個人債務，而侵占屬於三森建設公司之金錢620
    萬元，致生損害於三森建設公司。
二、案經王義勝訴請臺灣雲林地方法院檢察署檢察官偵查起訴。
    理  由
壹、程序方面：
    本件被告所犯係死刑、無期徒刑、最輕本刑3 年以上有期徒
    刑以外之罪，其於準備程序就前揭被訴事實為有罪之陳述，
    經法官告知簡式審判程序之旨，並聽取當事人之意見後，本
    院認無不得或不宜改依簡式審判程序進行之處，爰依刑事訴
    訟法第273 條之1 第1 項、第284 條之1 規定，裁定本件進
    行簡式審判程序，合先敘明。
貳、實體方面：
一、認定犯罪事實所憑之證據及理由：
    前揭犯罪事實，業經被告乙○○於本院審理時坦白承認，並
    據證人王義勝、林金木、黃文和、甲○○、葉大榮、林享卿
    於檢察官偵訊時證述綦詳，並有合建契約書影本1 份、指定
    付款人國泰世華銀行本票影本2 張、保證書影本1 張、合資
    協議書影本1 張、中國國際商業銀行國內匯款申請書影本2
    張、本票影本2 張、國泰世華銀行提供之三森建設公司貸款
    受信約定書、還本明細及繳息紀錄等影本1 份、經濟中部辦
    公室提供之三森建設公司變更登記事項卡、公司章程、股東
    同意書等影本1 份、三森建設公司登記資料查詢1 份在卷可
    稽，是被告自白確與事實相符，自可採信。本件事證已臻明
    確，被告業務侵占之犯行堪予認定，應依法論科。
二、論罪科刑：
  (一)按行為後法律有變更者，適用行為時之法律，但行為後之法
    律有利於行為人者，適用最有利於行為人之法律，刑法第2
    條第1項定有明文。此條規定係規範行為後法律變更所生新
    舊法律比較適用之準據法，本身尚無新舊法比較之問題，於
    新法施行後，應一律適用新法第2條第1項之規定，為「從舊
    從輕」之比較。又新舊刑法關於刑之規定，雖同採從輕主義
    ，惟比較時仍應就罪刑有關共犯、未遂犯、想像競合犯、牽
    連犯、連續犯、結合犯，以及累犯加重、自首減輕暨其他法
    定加減原因（如身分加減）與加減比例等一切情形，綜其全
    部罪刑之結果而為比較（最高法院95年第8次刑事庭會議決
    議參照）。次按刑法第2條第1項所稱「適用」，係指完整性
    之適用，與「準用」係依其性質而為選擇性之應用者不同，
    是比較新舊法適用法律時，應就罪刑有關之一切情形，比較
    其全部之結果而為整體之適用，不能割裂而分別適用新舊法
    律（最高法院88年臺非字第31號判決要旨參照）。惟所謂不
    能割裂適用，係指與罪刑有關之本刑而言，不包括易刑處分
    ，事關刑罰執行之易刑處分仍應分別適用最有利於行為人之
    法律。易言之，倘所處之主刑同時有徒刑、拘役易科罰金、
    罰金易服勞役之情形時，關於易科罰金、易服勞役部分應分
    別為新舊法有利不利之比較，依刑法第2條第1項從舊從輕原
    則定其易刑之折算標準（最高法院96年度臺非字第58號、96
    年度臺上字第2233號判決意旨參照）。本件涉及新舊刑法比
    較及法律之適用，詳如附表二所示，以適用修正前之相關刑
    罰法律，對被告較為有利。
  (二)被告乙○○為三森建設公司之實際負責人，就公司帳戶內資
    金出入提匯、管理等業務，為執行業務之人，核其所為，係
    犯刑法第336 條第2 項之業務侵占罪。公訴意旨認被告係涉
    犯刑法第342 條之背信罪，惟按「刑法上之背信罪，為一般
    的違背任務之犯罪，如果其違背任務係圖為自己不法之所有
    ，已達於竊盜或侵占之程度，縱另有以舊抵新之彌縫行為，
    仍應從竊盜或侵占罪處斷，不能援用背信之法條相繩。」，
    最高法院51年臺上字第58號判例可資參照。本件被告於取得
    上開借款820 萬元後，自應用於支付三森建設公司之業務或
    用於興建上開工程所需之資金，然被告除支付三森建設公司
    股東葉大榮、林享卿讓與股份之金額各100 萬元外，竟將餘
    款620 萬元挪為己用，用以清償個人債務，難謂此屬被告對
    公司資金調度之權限，其有業務侵占之犯意及犯行自明。是
    其既已構成業務侵占罪，自無再論以刑法背信罪之餘地，併
    此敘明。
  (三)爰審酌被告圖一己之私，利用職務侵占公司款項，用以侵償
    個人債務，實不宜寬貸，惟念其犯後於本院審理時坦承相關
    犯行，態度尚可，暨其犯罪之動機、目的、手段、所生危害
    等一切情狀，量處如主文所示之刑，以示懲儆。
  (四)中華民國96年罪犯減刑條例於96年7月4日制定公布，並自96
    年7月16日施行，被告所犯本件犯行，犯罪時間於89年8月4
    日以後之數月間某日，符合該條例第2 條第1 項第3 款規定
    應予減刑2 分之1 之要件，依上開減刑條例第7 條、第9條
    之規定，減為有期徒刑6 月，並諭知易科罰金之折算標準。
    至於被告前雖經本院於96年9 月5 日發布通緝，為警於97年
    5 月19日，在臺中縣潭子鄉○○○路與勝利路口前緝獲到案
    ，本院復於同日撤銷通緝，此有本院96年9 月5 日隆刑儉緝
    字第111 號通緝書、97年5 月29日隆刑敬銷字第115 號撤銷
    通緝書各1 份在卷足佐，而中華民國96年罪犯減刑條例第5
    條係規定：「本條例施行前，經通緝而未於中華民國96年12
    月31日以前自動接受偵查、審判或執行者，不得依本條例減
    刑」，係指於該條例「施行前」經通緝，而未於該條例施行
    後之96年12月31日前之限期內自動歸案者，不得依該條例減
    刑，如係於該條例「施行後」經通緝，則於該條例施行時因
    不具通緝犯身分，核與該條例第5 條為鼓勵通緝人犯自行歸
    案，而限縮適用減刑要件之立法目的並不相符，應不受該條
    規定不得減刑之限制。是被告既於減刑條例施行後之96年9
    月5 日經通緝，而非於減刑條例96年7 月16日「施行前」經
    通緝，雖於96年12月31日後始經緝獲，仍無同條例第5 條不
    得減刑之適用，附此說明。
參、適用之法律：
  (一)刑事訴訟法第273 條之1 第1 項、第284 條之1 、第299 條
    第1 項前段。
  (二)刑法第2條第1項前段、第336條第2項、第41條第1項前段（
    修正前）。
  (三)罰金罰鍰提高標準條例第2條（刪除前）。
  (四)刑法施行法第1條之1第1項、第2項前段。
  (五)中華民國96年罪犯減刑條例第2條第1項第3款、第7條、第9
    條。
本案經檢察官魏偕峰到庭執行職務。
中    華    民    國    98    年    10    月    30    日
                  刑事第六庭  法  官  黃楹榆
以上正本證明與原本無異。
如不服本判決應於收受判決後10日內向本院提出上訴書狀，並應
敘述具體理由；其未敘述上訴理由者，應於上訴期間屆滿後20日
內向本院補提理由書（均須按他造當事人之人數附繕本）。「切
勿逕送上級法院」。
                              書記官  李雅怡
中    華    民    國    98    年    10    月    30    日
附錄本案論罪科刑法條：
刑法第336條
對於公務上或因公益所持有之物，犯前條第1項之罪者，處1年以
上7年以下有期徒刑，得併科5千元以下罰金。
對於業務上所持有之物，犯前條第1項之罪者，處6月以上5年以
下有期徒刑，得併科3千元以下罰金。
前2項之未遂犯罰之。
附表：
┌────────┬────────┬────────┬─────────┐
│法        條    │修正前規定      │修正後規定      │新舊法之適用      │
├────────┼────────┼────────┼─────────┤
│刑法第336條第2項│刑法第33條第5款 │刑法第33條第5款 │(一)適用舊法。      │
│法定本刑關於罰金│規定：「罰金：1 │規定：「罰金：新│(二)本件被告所犯刑法│
│刑最低額部分：刑│元以上。」      │臺幣1,000元以上 │  第336條第2項之罪│
│法第33條第5款   │                │，以百元計算之。│  ，為刑法分則編未│
│                │                │」              │  修正之條文而定有│
│                │                │                │  罰金刑（銀元1,00│
│                │                │                │   0元以下）者，其│
│                │                │                │  法定刑罰金最低額│
│                │                │                │  部分，經比較新舊│
│                │                │                │  法結果，修正後刑│
│                │                │                │  法第33條第5 款所│
│                │                │                │  定罰金最低額較舊│
│                │                │                │  法所定罰金最低額│
│                │                │                │  為重，自以修正前│
│                │                │                │  刑法較有利於被告│
│                │                │                │  。              │
├────────┼────────┼────────┼─────────┤
│刑法第336條第2項│1.罰金罰鍰提高標│刑法施行法第1 條│查刑法第336條第2項│
│法定本刑關於罰金│  準條例第1 條前│之1 規定：「中華│規定自72年6月26 日│
│刑貨幣單位部分  │  段規定：「依法│民國94年1 月7 日│迄今未修正，其罰金│
│                │  律應處罰金、罰│刑法修正施行後，│之法定刑分別為「3,│
│                │  鍰者，就其原定│刑法分則編所定罰│000元」（貨幣單位 │
│                │  數額得提高為2 │金之貨幣單位為新│為「銀元」），依罰│
│                │  倍至10倍。」  │臺幣。94年1 月7 │金罰鍰提高標準條例│
│                │2.現行法規所定貨│日刑法修正時，刑│第1條前段規定罰金 │
│                │  幣單位折算新臺│法分則編未修正之│刑提高10倍，再依現│
│                │  幣條例第2條規 │條文定有罰金者，│行法規所定貨幣單位│
│                │  定：「現行法規│自94年1 月7 日刑│折算新臺幣條例規定│
│                │  所定金額之貨幣│法修正施行後，就│折算，即為「新臺幣│
│                │  單位為圓、銀元│其所定數額提高為│90,000元」。又於刑│
│                │  或元者，以新臺│30倍。但72年6 月│法施行法第1條之1施│
│                │  幣元之3倍折算 │26日至94年1 月7 │行日（即95年7月1日│
│                │  之。」        │日新增或修正之條│）後，刑法分則所定│
│                │                │文，就其所定數額│罰金之貨幣單位改為│
│                │                │提高為3 倍。」  │「新臺幣」，就其所│
│                │                │                │定數額提高30倍，罰│
│                │                │                │金額度亦分別為「新│
│                │                │                │臺幣90,000元」，是│
│                │                │                │刑法施行法第1條之1│
│                │                │                │施行後，罰金刑貨幣│
│                │                │                │單位雖有「新臺幣」│
│                │                │                │之更易，惟適用結果│
│                │                │                │之罰金額度則無二致│
│                │                │                │，就罰金法定刑提高│
│                │                │                │之「刑罰權規範內容│
│                │                │                │」並無利或不利之變│
│                │                │                │更，另揆諸刑法施行│
│                │                │                │法第1條之1之立法說│
│                │                │                │明，該條文第2項係 │
│                │                │                │「考量新修正之刑法│
│                │                │                │施行後，不再適用『│
│                │                │                │現行法規所定貨幣單│
│                │                │                │位折算新臺幣條例』│
│                │                │                │，為使罰金數額趨於│
│                │                │                │一致，避免衍生新舊│
│                │                │                │法比較適用問題，以│
│                │                │                │緩和實務適用法律之│
│                │                │                │衝擊之前提下，規定│
│                │                │                │第二項如上」，顯見│
│                │                │                │刑法施行法第1條之1│
│                │                │                │第2項增訂後，自無 │
│                │                │                │再與「現行法規所定│
│                │                │                │貨幣單位折算新臺幣│
│                │                │                │條例」、「罰金罰鍰│
│                │                │                │提高標準條例」比較│
│                │                │                │新舊法適用之必要（│
│                │                │                │參照最高法院96年度│
│                │                │                │臺上字第1464號判決│
│                │                │                │、96年度臺上字第53│
│                │                │                │31號判決 ）。     │
├────────┼────────┼────────┼─────────┤
│刑法第41條第1 項│1.刑法第41條第1 │刑法第41條第1 項│(一) 適用舊法。     │
│前段易科罰金部分│  項前段規定：「│前段規定：「犯最│(二)本件被告行為時之│
│                │  犯最重本刑為5 │重本刑為5 年以下│  易科罰金折算標準│
│                │  年以下有期徒刑│有期徒刑以下之刑│  ，依修正前刑法第│
│                │  以下之刑之罪，│之罪，而受6 個月│  41條第1項前段、 │
│                │  而受6個月以下 │以下有期徒刑或拘│  罰金罰鍰提高標準│
│                │  有期徒刑或拘役│役之宣告者，得以│  條例第2 條（已刪│
│                │  之宣告，因身體│新臺幣1000元、20│  除）規定，就其原│
│                │  、教育、職業、│00元或3000元折算│  定數額提高為100 │
│                │  家庭之關係或其│1日，易科罰金。 │  倍折算1日，即應 │
│                │  他正當事由，執│」              │  以銀元300元折算 │
│                │  行顯有困難者，│                │  1日，再依現行法 │
│                │  得以1元以上3元│                │  規所定貨幣單位折│
│                │  以下折算1日， │                │  算新臺幣條例第2 │
│                │  易科罰金。」  │                │  條規定換算為新臺│
│                │2.罰金罰鍰提高標│                │  幣後，應以新臺幣│
│                │  準條例第2條（ │                │  900元折算為1日。│
│                │  已刪除）規定：│                │  然依修正後刑法第│
│                │  「依刑法第41條│                │  41條第1項前段規 │
│                │  易科罰金或第42│                │  定，則以新臺幣10│
│                │  條第2項易服勞 │                │  00元、2000元、30│
│                │  役者，均就其原│                │  00元折算1日，修 │
│                │  定數額提高為10│                │  正後刑法第41條第│
│                │  0倍折算1日；法│                │  1項前段規定，並 │
│                │  律所定罰金數額│                │  非較有利於被告，│
│                │  未依本條例提高│                │  是依刑法第2條第1│
│                │  倍數，或其處罰│                │  項前段規定，適用│
│                │  法條無罰金刑之│                │  行為時法律即修正│
│                │  規定者，亦同。│                │  前刑法第41條第1 │
│                │  」            │                │  項前段及罰金罰鍰│
│                │                │                │  提高標準條例第2 │
│                │                │                │  條規定，定其易科│
│                │                │                │  罰金之折算標準。│
├────────┴────────┴────────┴─────────┤
│綜合全部罪刑之結果而為比較，適用修正後刑法第33條第5款罰金最低額之規定， │
│並非較有利於被告，均應一體適用被告行為時之舊法，即適用修正前刑法第33 條 │
│第5款規定。又上開易科罰金部分，因與罪刑並無相關，無須與前述和罪刑相關之 │
│部分為綜合全部結果再為比較，應適用最有利於行為人之法律即被告行為時之舊法│
│。                                                                      │
└────────────────────────────────────┘


司法院資訊處製作；財團法人民間司法改革基金會備份。
